【裁判字號】    99,交聲,839
【裁判日期】    990420
【裁判案由】    交管條例聲異
【裁判全文】
臺灣板橋地方法院交通事件裁定         99年度交聲字第839號
原處分機關  交通部公路總局臺北區監理所
異  議  人
即受處分人  甲○○
上列異議人因違反道路交通管理處罰條例案件，對於交通部公路
總局臺北區監理所民國99年3 月26日北監營裁字第裁40-C000000
00號所為之裁決處分（原舉發案號：臺北縣政府警察局97年12月
22日北縣警交字第C00000000號），聲明異議，本院裁定如下：
    主  文
交通部公路總局臺北區監理所中華民國99年3 月26日北監營裁字
第裁40-C00000000號所為之處分撤銷。
甲○○汽車駕駛人，駕駛汽車不服從交通勤務警察之指揮，處罰
鍰新臺幣玖佰元，並記違規點數壹點。
    理  由
一、原處分意旨略以：異議人即受處分人甲○○於民國97年12月
    22日下午5 時52分許，駕駛車號587-EW號營業用小客車，行
    經臺北縣板橋市縣○○道與南雅南路口時，因有拒絕停車接
    受稽查而逃逸之違規行為，經警逕行舉發，原處分機關乃依
    道路交通管理處罰條例第60條第1 項及第63條第1 項第1 款
    規定，裁處罰鍰新臺幣（下同）3,000 元，並記違規點數1
    點。
二、異議意旨略以：異議人申訴前罰單1 張600 元，1 張900 元
    ，但是申訴後就變成1 張900 元，1 張3,000 元，經詢問收
    申訴單的人員，為什麼申訴前後的金額會差這麼多，他回答
    因為異議人申訴，稽查人員重新認定，所以才會重新開罰，
    但為什麼監理所人員的錯誤要異議人承擔，且異議人對於「
    交通違規，不服指揮」這張罰單有所疑問，難道開單只要口
    頭上說，不用證據就可以亂開嗎？還是年底拼績效，所以這
    樣開就可以交差，為此聲明異議，請求撤銷原處分云云。
三、按汽車駕駛人，駕駛汽車有違反本條例之行為，經交通勤務
    警察或依法令執行交通稽查任務人員制止時，不聽制止或拒
    絕停車接受稽查而逃逸者，除按各該條規定處罰外，處新臺
    幣3,000 元以上6,000 元以下罰鍰，並記違規點數1 點；汽
    車駕駛人，駕駛汽車有不服從交通勤務警察或依法令執行交
    通指揮、稽查任務人員之指揮或稽查，而本章各條無處罰之
    規定者，處新臺幣900 元以上1,800 元以下之罰鍰，並記違
    規點數1 點，道路交通管理處罰條例第60條第1 項、第2 項
    第1 款及第63條第1 項第1 款分別定有明文。是前開條例第
    60條第1 項係針對汽車駕駛人，駕駛汽車有「違反本條例之
    行為」，經交通勤務警察或依法令執行交通稽查任務人員制
    止時，不聽制止或拒絕停車接受稽查而逃逸所為之處罰規定
    ；而同條第2 項則係針對汽車駕駛人，駕駛汽車之行為，並
    「未違反」道路交通管理處罰條例之規定，而不服從交通勤
    務警察或依法令執行交通指揮、稽查任務人員之指揮或稽查
    所為之處罰規定。次按行政罰法第7 條規定，違反行政法上
    義務之行為非出於故意或過失者，不予處罰，其立法理由第
    1 點及第3 點更明示：「現代國家基於有責任始有處罰之原
    則，對於違反行政法上義務之處罰，應以行為人主觀上有可
    非難性及可歸責性為前提，如行為人主觀上並非出於故意或
    過失情形，應無可非難性及可歸責性，故第1 項明定不予處
    罰；現代民主法治國家對於行為人違反行政法上義務欲加以
    處罰時，應由國家負證明行為人有故意或過失之舉證責任，
    方為保障人權之進步立法」。是以於審認個案時，除需深究
    行為人有無違犯客觀處罰構成要件之個別規定外，尚需探究
    行為人就客觀處罰規定所明示之構成要件，行為人主觀上是
    否有完全之認識。固然行為人主觀之心態，因深藏於行為人
    之內心而不易得知，行政機關之舉證亦因此而更顯困難，惟
    於具體個案非不得依客觀所呈顯之事實，推知行為人主觀認
    識之真實意思。是道路交通管理處罰條例第60條第1 項之處
    罰要件，非僅著重於「逃逸」之行為，尚需合致其前提要件
    即「不聽制止或拒絕停車接受稽查」之要件，換言之，除需
    審認行為人有無違犯「不聽制止或拒絕停車接受稽查」之行
    為外，尚需審認行為人主觀上有無「不聽制止或拒絕停車接
    受稽查」之可歸責心態，方得成立本條之處罰規定。
四、經查：
  (一)按道路交通管理事件統一裁罰基準及處理細則第11條第1 項
    固規定，對於逕行舉發者，應由舉發機關送達被通知人，然
    觀諸道路交通管理處罰條例第90條第1 項對於違反該條例之
    行為，自行為成立之日起；行為有連續或繼續之狀態者，自
    行為終了之日起，逾3 個月不得舉發之規定，其立法目的，
    係在避免法律關係遲不確定致生法秩序不安定之結果，並同
    時保障人民權益。可見該條項所指「逾3 個月不得舉發」之
    規定，不過係為促使各處罰機關儘速處理，以免造成案件久
    懸不決，而無法達成交通管理之目的。況舉發行為性質上本
    係行政處分，而行政處分的成立要件與生效要件有別，在具
    備成立要件之後，其本身雖能有效成立，惟尚須具備生效要
    件，始能對外發生效力，而上開送達之要件，衡以最高行政
    法院68年度判字第838 號裁判意旨所指「對於公法上有特定
    相對人之意思表示或意思通知，除法律有特別規定者外，在
    非對話為之者，應以達到相對人時生效，所謂達到，乃在使
    相對人居於可得瞭解之狀態為已足，此在法理上應為當然之
    解釋」等語，益見該規定不過係舉發行為之生效要件之一，
    縱有瑕疵，衡諸法理，亦不影響舉發行為已然成立之事實。
    此外，上開條文乃規定「逾3 個月不得舉發」，並非規定「
    應於3 個月完成舉發」，自無以「自行為成立日起至收到舉
    發通知單止」解釋之理。綜上，可知道路交通管理處罰條例
    第90條第1 項所指「逾3 個月不得舉發」之規定，乃對於舉
    發行為之成立要件所設之限制，至於送達是否合法之判斷，
    因屬舉發行為生效要件之一，自不在該條之限制內，縱送達
    有不合法之情，所涉者不過救濟期間起算時點之問題，尚與
    舉發行為本身是否已經成立無涉（臺灣高等法院95年度交抗
    字第398 號、96年度交抗字第495 號、97年度交抗字第2174
    號裁定、臺灣高等法院暨所屬法院98年法律座談會刑事類提
    案第22號研討結果意旨可資參照）。是本件異議人之違規日
    期為97年12月22日，舉發機關並於同日依法逕行舉發，再於
    98年1 月10日以大宗掛號郵件寄送，惟因作業員電腦輸入住
    址錯誤致未送達等情，有臺北縣政府警察局97年12月22日北
    縣警交字第C00000000 號舉發違反道路交通管理事件通知單
    附卷及臺北縣政府警察局板橋分局98年10月9 日北縣警板交
    裁字第0980041063號函暨傳真查詢國內各類掛號郵件查單附
    於本院98年度交聲字第3147號卷可佐，尚未逾3 個月之法定
    期間，縱該舉發通知單未於3 個月內合法送達，亦無礙於本
    件舉發行為本身已經成立，合先敘明。
  (二)本件異議人甲○○於前揭時、地，駕駛車號587-EW號營業用
    小客車，未行駛左轉專用車道，即由直行車道逕行左轉之事
    實，業據證人即舉發員警廖啟清到庭結證稱：97年12月22日
    17時到19時的交通整理勤務是由我負責的，在板橋市縣○○
    道與南雅南路口前執行，在當天17時52分時候，由直行車道
    有一部營業小客車，由直行車道並打左轉方向燈示意準備左
    轉，該車當時沒有遵行左轉專用車道，現場先以哨音、手勢
    及指揮棒示意該車直行，該車沒有遵行現場交通指示，而且
    當時左轉的專用燈也沒亮起，這部營業小客車不服從現場交
    通指示，之後以相機準備告發，該車還是執意左轉，也沒有
    下車，在警政署內部的執法講習中，以消極的作為不服交通
    指揮是稽查的項目之一，據此因現場有違規左轉的事實，還
    有駕駛人不服指揮的事實，所以依法告發；（在以哨音、手
    勢及指揮棒示意該車直行，該車並未遵行後，你是否有要求
    異議人要下車接受稽查或是出示證件？）現場在路中指揮，
    而且沒有辦法離開崗位，所以沒有辦法要求異議人到路邊停
    車接受稽查，當時交通流量很大，並不適宜這麼做；他的營
    業小客車，是由直行車道準備左轉，不是原來行駛在左轉專
    用車道內，由舉證照片就可以看出這之間的落差，該車行駛
    在路中時候，該車行駛在左轉專用車道之前，左轉的車已經
    停滿左轉車道等語明確（見本院98年度交聲字第3147號卷第
    16、17頁）；輔以證人廖啟清是時係臺北縣政府警察局板橋
    分局板橋派出所之警員，平日職司犯罪偵查及道路交通管理
    、維護交通秩序之指揮稽查等工作，其與異議人間，素昧平
    生又無怨隙，殊無甘冒偽證罪責，故為不實舉發之理由存在
    ；再者，觀諸證人廖啟清所提出之採證照片2 張，異議人所
    駕駛之車號587-EW號營業用小客車在上開交岔路口準備左轉
    時，並非係停在左轉專用車道內等候左轉，而係停在路口中
    央，且該路口左轉專用車道內已停滿車輛等情，有證人廖啟
    清提出之採證照片2 張在卷可稽，可見異議人駕駛車號587-
    EW號營業用小客車行經上開交岔路口準備左轉前，確未行駛
    於左轉專用車道，而係行駛於直行車道，待行至路口中央時
    始插入左轉專用車道之前方等待左轉，是上開採證照片所顯
    示之客觀情狀核與證人廖啟清上開證述情節相符，堪認證人
    廖啟清上開證述與事實相符，堪予採信。
  (三)又異議人前雖陳稱證人廖啟清並未以哨音、手勢及指揮棒示
    意其直行云云，惟以異議人係計程車職業駕駛，駕駛營業小
    客車已有3 年多之經驗，駕駛一般自用小客車則有2 、30年
    之經驗等情，已經異議人自承在卷（見本院98年度交聲字第
    3147號卷第16頁），足見異議人係經驗豐富之職業駕駛，對
    於相關之交通規則及交通勤務警察指揮之手勢所代表之意義
    自當知之甚詳，而由上開採證照片可知，異議人在左轉專用
    車道內排滿車輛等候左轉之際，由直行車道直接駛入路口後
    插入左轉專用車道前方並打左轉方向燈暫停等候左轉，依異
    議人之智識程度及對交通規則之熟稔程度，當無不知如其逕
    行左轉即會構成違規，以當時上開交岔路口內其他行駛於直
    行車道之車輛均係依序直行，欲左轉之車輛則在左轉專用車
    道內待轉，此時證人廖啟清以哨音、手勢、指揮棒示意其直
    行，異議人豈有不知證人廖啟清係針對其所為之指揮之理，
    況證人廖啟清非但有對異議人為指揮之動作，因異議人不予
    置理，並有至異議人之車前拍照予以採證之舉動，此業經證
    人廖啟清證述明確，並有採證照片2 張在卷可稽，復為異議
    人所不爭執，異議人更無不知證人廖啟清以哨音、手勢、指
    揮棒示意直行係針對其所為之指揮之理，是異議人所辯，顯
    與常情有悖，委無可採。
  (四)又依證人廖啟清上開證述內容固足認證人廖啟清在發現異議
    人駕駛車號587-EW號營業用小客車行經上開交岔路口欲從直
    行車道逕行左轉時，確有以哨音、手勢及指揮棒指示異議人
    直行之指揮動作，然證人廖啟清亦清楚證稱，除此之外，其
    並無其他示意異議人停車接受稽查之動作，已如前述，是單
    由證人廖啟清當時指揮異議人應直行之舉動，一般人實難推
    認證人廖啟清當時有示意異議人停車接受稽查之意，故縱異
    議人於左轉後並未停車，亦難認異議人於客觀上有何拒絕停
    車接受稽查或逃逸之行為，於主觀上有何逃逸或拒絕停車接
    受稽查之故意可言。再者，道路交通管理處罰條例第60條第
    1 項係以汽車駕駛人，駕駛汽車有「違反本條例之行為」，
    經交通勤務警察或依法令執行交通稽查任務人員制止時，不
    聽制止或拒絕停車接受稽查而逃逸為要件，是行為人必已有
    違反道路交通管理處罰條例之行為，經交通勤務警察或依法
    令執行交通稽查任務人員制止時，不聽制止或拒絕停車接受
    稽查而逃逸，始有構成該條處罰之餘地，然依證人廖啟清上
    開證述：在當天17時52分時候，由直行車道有一部營業小客
    車，由直行車道並打左轉方向燈示意準備左轉，該車當時沒
    有遵行左轉專用車道，現場先以哨音、手勢及指揮棒示意該
    車直行，該車沒有遵行現場交通指示，而且當時左轉的專用
    燈也沒亮起，這部營業小客車不服從現場交通指示，之後以
    相機準備告發，該車還是執意左轉，也沒有下車等語可知，
    證人廖啟清係因異議人駕駛之車號587-EW號營業用小客車行
    經上開交岔路口時，原雖係行駛於直行車道，然因有打左轉
    方向燈並將車停於交岔路口內之舉動，始以哨音、手勢、指
    揮棒指揮異議人直行，惟異議人仍不依指示直行，證人廖啟
    清始對之拍照準備告發，其後異議人仍不依指示直行並逕行
    左轉，而在異議人左轉後，證人廖啟清並無任何制止或攔停
    、示意停車之動作，是由當時異議人在交岔路口內打左轉方
    向燈並暫停之舉動，固可認異議人當時已有由直行車道逕行
    左轉之意，然當時異議人既未左轉，自難認異議人已有違反
    道路交通管理處罰條例之行為，證人廖啟清對異議人以哨音
    、手勢、指揮棒指揮直行，應屬在異議人尚未違反道路交通
    管理處罰條例前，因異議人之上開舉動，推認異議人即將違
    規，而對為指揮之行為，而非係因異議人已有違反道路交通
    管理處罰條例之行為而對之制止，是上開異議人不服從交通
    勤務警察即證人廖啟清直行之指揮仍執意逕行左轉之行為，
    尚與道路交通管理處罰條例第60條第1 項之要件有間，其所
    為應係構成道路交通管理處罰條例第60條第2 項第1 款之違
    規。
五、綜上所述，異議人所為係違反道路交通管理處罰條例第60條
    第2 項第1 款，而與同條例第60條第1 項之構成要件未符，
    原處分機關所為北監營裁字第裁40-C00000000號裁決不察，
    逕認異議人所為係違反道路交通管理處罰條例第60條第1 項
    ，而依該條項裁罰，容有未洽。異議人提出異議否認違規情
    事，雖無理由，然原處分機關裁罰既有上述可議之處，自應
    由本院將此部分原處分撤銷，並依道路交通管理處罰條例第
    60條第2 項第1 款、第63條第1 項第1 款及違反道路交通管
    理事件統一裁罰基準表規定，就異議人不服從交通勤務警察
    指揮之違規行為，處罰鍰900 元，並記違規點數1 點。
據上論斷，應依道路交通案件處理辦法第20條前段，裁定如主文
。
中    華    民    國    99    年    4     月    20    日
                      交通法庭  法  官        曾淑娟
上列正本證明與原本無異。
如不服本裁定，應於裁定送達後5日內敘明抗告理由，向本院提
出抗告狀。
                                書記官        陳金鳳
中    華    民    國    99    年    4     月    20    日

司法院資訊處製作；財團法人民間司法改革基金會備份。
